【裁判字號】    98,交抗,2145
【裁判日期】    980910
【裁判案由】    違反道路交通管理處罰條例
【裁判全文】
臺灣高等法院交通事件裁定            98年度交抗字第2145號
抗   告   人  交通部公路總局臺北區監理所板橋監理站
代   表   人  劉勝福
受  處 分 人  甲○○
上列抗告人因違反道路交通管理處罰條例案件，不服臺灣板橋地
方法院，中華民國98年8月10日所為裁定（98年度交聲字第1673
號），提起抗告，本院裁定如下：
    主  文
抗告駁回。
    理  由
一、抗告意旨略以：按行政罰法第26條規定：「一行為同時觸犯
    行事法律及違反行政法上義務規定者，依刑事法律處罰之。
    但其行為應處以其他種類行政罰或得沒入之物而未經法院宣
    告沒收者，亦得裁處之。前項行為如經不起訴處分或為無罪
    、免訴、不受理、不付審理之裁判確定者，得依違反行政法
    上義務規定裁處之。」，另依道路交通管理處罰條例第35條
    第1項第1款規定：「汽車駕事人，駕事汽車經測試檢定有下
    列情形之一者，處新台幣1萬5千元以上6萬元以下罰鍰，並
    當場移置保管該汽車及吊扣其駕駛執照1年」，同條第8項規
    定：「前項汽車駕駛人，經裁判確定處以罰金低於本條例第
    92條第3項所訂最低罰鍰基準規定者，應依本條例裁決繳納
    不足最低罰鍰部分」，該行為依同條例第24條第1項第2款規
    定並應接受道安講習。本件受處分人上開違規行為，因同時
    觸犯刑法第185條之3公共危險罪，經緩起訴處分，惟緩起訴
    處分已期滿且未經撤銷，即為確定的不起訴處分，依行政罰
    法第26條第2項規定，本件罰鍰之裁處，並無不法，原裁定
    撤銷之部分，應非妥適，為此請撤銷原裁定云云。
二、原處分意旨略以：受處分人甲○○於民國97年4月24日20時1
    5分許，騎乘車號M72-335號重型機車，行經臺北縣土城市○
    ○路○段與永豐路口時，因不勝酒力，撞擊由蔣昌華所騎乘
    車號P38-662號重型機車，受處分人送醫後測得其血液酒精
    濃度（198mg/dl）換算成呼氣酒精濃度為每公升0.99毫克，
    已逾規定不得駕駛車輛之濃度標準，經臺北縣政府警察局土
    城分局員警李智偉填製北縣警交字第C00000000號舉發違反
    交通管理事件通知單舉發違規，而同一違規事實，雖業經臺
    灣板橋地方法院檢察署檢察官於97年5月30日以97年度偵字
    第15495號為緩起訴處分確定，惟依據交通部95年7月17日交
    路字第0950006986號函釋暨法務部行政罰諮詢小組第一次會
    議紀錄結論之意旨，「緩起訴」本質屬附帶條件的「不起訴
    」處分，而依行政罰法第26條之規定：「一行為同時觸犯刑
    事法律及違反行政法上義務規定者，依刑事法律處罰之。但
    其行為應處以其他種類行政罰或得沒入之物而未經法院宣告
    沒收者，亦得裁處之。前項行為如經不起訴處分或為無罪、
    免訴、不受理、不付審理之裁判確定者，得依違反行政法上
    義務規定裁處之」，故而受處分人上開酒醉駕車之行為，同
    時觸犯刑事法律及違反行政法上義務，於緩起訴處分確定後
    ，參照上揭函示及會議結論意旨，仍得依違反道路交通管理
    處罰條例而加以處罰，嗣原處分機關並據以板監裁字第裁41
    -C00000000號裁決以受處分人違反道路交通管理處罰條例第
    35條第1項第1款、第24條第1項第2款之規定，裁處罰鍰新臺
    幣（下同）4萬5千元，並吊扣駕駛執照12個月及施以道路交
    通安全講習，有交通部公路總局臺北區監理所板橋監理站98
    年6月3日板監裁字裁41-C00000000號違反道路交通管理事件
    裁決書附卷可稽。
三、異議意旨略以：伊之酒駕行為，已繳納5萬5千元後，由臺灣
    板橋地方法院檢察署檢察官為緩起訴處分在案，原處分顯然
    違反一行為不二罰，為此聲明異議，請求撤銷原處分等語。
四、按汽車駕駛人飲用酒類或其他類似物後其吐氣所含酒精濃度
    超過每公升0.25毫克或血液中酒精濃度超過0.05 %以上，不
    得駕車；又汽車駕駛人，駕駛汽車經測試檢定有酒精濃度超
    過規定標準之情形者，處新臺幣（下同）15,000元以上60,0
    00元以下罰鍰，並當場移置保管該汽車及吊扣其駕駛執照1
    年，並應接受道路交通安全講習，道路交通安全規則第114
    條第2款、道路交通管理處罰條例第35條第1項第1款、第24
    條第1項第2款分別定有明文。
五、原裁定略以：
  (一)異議人甲○○於97年4月24日20時15分許，騎乘車號M72-335
    號重型機車，行經臺北縣土城市○○路○段與永豐路口時，
    因不勝酒力，撞擊由蔣昌華所騎乘車號P38-662號重型機車
    ，異議人送醫後測得其血液酒精濃度換算成呼氣酒精濃度為
    每公升0.99毫克，已逾規定不得駕駛車輛之濃度標準，經警
    依法掣單舉發違規，而前揭酒醉駕車之同一事實，並經臺灣
    板橋地方法院檢察署檢察官以97年度偵字第15495號緩起訴
    處分，令異議人應於緩起訴處分確定後，於受到緩起訴命令
    通知書後2個月內，向臺北縣觀護志工協進會繳交5萬5千元
    ，緩起訴期間為1年，上開金額已於97年8月22日繳清，該緩
    起訴處分並於98年6月19日期滿未經撤銷等情，有臺北縣政
    府警察局北縣警交字第C00000000號舉發違反道路交通管理
    事件通知單影本、臺灣板橋地方法院檢察署97年度偵字第15
    495號緩起訴處分書、本院被告前案紀錄表在卷可稽，且為
    異議人自承不諱，是異議人上揭違規事實，堪以認定。
  (二)按依94年2月5日公布，95年2月5日施行之行政罰法第26條規
    定：「一行為同時觸犯刑事法律及違反行政法上義務規定者
    ，依刑事法律處罰之。但其行為應處以其他種類行政罰或得
    沒入之物而未經法院宣告沒收者，亦得裁處之。前項行為如
    經不起訴處分或為無罪、免訴、不受理、不付審理之裁判確
    定者，得依違反行政法上義務規定裁處之。」，其所揭示之
    所謂「一事不二罰」原則，探究其立法目的，無非以一行為
    同時觸犯刑事法律及違反行政法上義務規定時，由於刑罰與
    行政罰同屬不法行為之制裁，而刑罰之懲罰作用較強，依刑
    事法律處罰即足資警惕，實無一事二罰再處行政罰之必要，
    但罰鍰以外之沒入或其他種類行政罰，因兼具維護公共秩序
    之作用，為達行政目的，行政機關仍得併予裁處。又此所稱
    「其他種類行政罰」，係指違反行政法上之義務應受「裁罰
    性」之「不利處分」而言，依行政罰法第二條規定，應包括
    限制或禁止行為之吊扣證照處分及警告性之講習處分在內。
    而刑事訴訟法第253條之1所指之緩起訴處分，係介於起訴與
    微罪職權不起訴間之緩衝設計，而在內容及要件上與依刑事
    訴訟法第252條所為之不起訴處分均有所不同；又檢察官對
    被告為緩起訴處分時，依刑事訴訟法第253條之2第1項規定
    對被告所為之指示及課予之負擔，雖非刑罰，然對被告實質
    上具財產減少及自由受限之影響，性質上可謂為實質的制裁
    。且緩起訴制度雖以特別預防為優先考量，惟於具體個案決
    定上，實亦可達一般預防的作用及報應理念，基於一行為不
    二罰原則，被告既已就其行為受到實質之制裁，自不應因同
    一行為再受到國家科予之處罰。又「緩起訴」處分之最終雖
    使被告免於刑事訴追之效果，與「不起訴」處分之效果相同
    ，然刑事訴訟法第253條之1第1項係於91年2月8日增訂，行
    政罰法係於在此之後之94年2月5日公布，觀之制定在後的行
    政罰法第26條第2項僅臚列「不起訴處分或無罪、免訴、不
    受理、不付審理之裁判確定者」，並未將「緩起訴處分」納
    入，則此應係立法者有意排除，而非法律漏洞。故檢察官為
    緩起訴處分時如已對被告課予指示及負擔，應視為被告已依
    刑事法律受處罰，則於緩起訴處分實質確定後，自不得再處
    以行政罰鍰。從而，汽車駕駛人之酒後駕車行為，經測試檢
    定酒精濃度超過規定標準時，其既違反道路交通管理處罰條
    例第35條第1項第1款所定之行政法上義務，同時又觸犯刑法
    第182條之3公共危險罪之刑事法律，則道路交通主管處罰機
    關除有上開行政罰法第26條第1項但書規定，得處以其他種
    類行政罰之情形外，關於罰鍰部分，應依上開行政罰法第26
    條及道路交通管理處罰條例第10條規定，移送地方法院檢察
    署處理，於移送後，非有上開行政罰法第26條第2項所定不
    起訴等事由，得依違反行政法上義務規定裁處者，即不得再
    依道路交通管理處罰條例第35條第1項第1款規定，裁處行為
    人罰鍰之行政罰。
  (三)至於原處分機關雖另引交通部95年7月17日交路字第0950006
    986號函釋暨法務部行政罰諮詢小組第一次會議紀錄結論而
    謂「緩起訴」本質上屬「附條件之不起訴處分」，應有行政
    罰法第26條第2項之適用云云。惟按法官依據法律獨立審判
    ，憲法第82條定有明文，各機關依其職掌就有關法規為釋示
    之行政命令，法官於審判案件時，固可予以引用，但仍得依
    據法律，表示適當之不同見解，並不受其拘束；司法行政機
    關所發司法行政上之命令，如涉及審判上之法律見解，僅供
    法官參考，法官於審判案件時，亦不受其拘束（司法院大法
    官會議解釋釋字第 216號解釋意旨參照），是前開交通部函
    釋，僅得供本院參考，本院並不受其拘束。況行政罰法為行
    政法中關於行政罰之總則性規定，是道路交通管理處罰條例
    之行政罰亦須遵循行政罰法之規定，其子法道路交通案件處
    理辦法之解釋及適用，更不得違反行政罰法之規定，併此敘
    明。
  (四)本件異議人酒後駕車之違規行為既經檢察官緩起訴處分確定
    ，異議人並已接受相當於刑法之處罰，原處分機關仍依道路
    交通管理處罰條例第35條第1項第1款規定，裁處異議人新臺
    幣4萬5千元之罰鍰，即有未洽，認此部分應予撤銷，並另為
    不罰之諭知；另原處分機關依道路交通管理處罰條例第35條
    第1項第1款、第24條第1項第2款之規定，裁處吊扣異議人駕
    駛執照12月及施以道安講習之其他種類行政裁罰部分，於法
    並無不合，異議人此部分之異議，為無理由，而裁定予以駁
    回。
六、經查：
  (一)按刑事訴訟法第253條之1所指之緩起訴處分，其內容、要件
    與依刑事訴訟法第252條所為之不起訴處分迥不相同，絕對
    不起訴處分之情形，包括行為不罰、犯罪嫌疑不足等，本不
    構成刑事犯罪，而不可能課以附條件之負擔。而緩起訴處分
    為介於起訴與微罪職權不起訴間之緩衝設計，本質上係構成
    刑事犯罪，且檢察官為緩起訴處分時，依刑事訴訟法第253
    條之2第1項規定，得對被告所為之指示及課予之負擔，此係
    基於刑事法律之處罰，對被告而言，仍有財產減少及自由受
    限之影響，在性質上具有實質制裁之效果，是緩起訴之被告
    依檢察官緩起訴處分命令，向國庫或公益團體繳納捐款者，
    乃係履行檢察官緩起訴處分之命令，在性質上當屬處分金，
    而與刑罰之罰金無異，是受處分人既依檢察官之緩起訴處分
    命令，向國庫或公益團體繳納捐款，即已履行檢察官為緩起
    訴處分命令所課予之負擔，行政機關應不得就同一行為，再
    為與刑罰相類之罰鍰處分。復按類此事件，行政機關不得對
    同一行為再課以行政罰鍰，其不罰之理由有認為緩起訴處分
    並附條件為捐款命令是刑事處分；有認為因未經法院裁判所
    為之處罰非刑事處分，但捐款行為具行政罰鍰的性質，故行
    政機關不得再就同一行為課以行政罰鍰（本院暨所屬法院96
    年法律座談會刑事類提案第36號決議意旨參照），是緩起訴
    之附帶負擔，已對人民權益產生制約，於理論上，雖有刑事
    處分或行政罰鍰之爭，然無論何者，同一事件，均不得再予
    裁罰。
  (二)原審認受處分人雖有前開酒後超過規定標準而駕駛動力交通
    工具之行為，但此違規行為之刑事部分，既經檢察官為緩起
    訴處分期間為1年，並已於指定期限內向公益團體履行處分
    條件即向台北縣觀護志工協進會繳納支付緩起訴處分金5萬5
    千元，該緩起訴處分確在案且緩起訴期間屆滿未經撤銷等情
    ，已如前述，原處分機關自不得再就受處分人之同一行為應
    再重複課以行政罰鍰。原審法院以此為由，撤銷原處分此部
    分之裁罰，另駁回裁處吊扣異議人駕駛執照12月及施以道安
    講習之其他種類行政裁罰部分，於法均無違誤。抗告人無視
    受處分人已履行檢察官為附金錢給付負擔之緩起訴處分，且
    受處分人已繳交完竣之事實，猶認受處分人尚須繳納行政裁
    罰，即有未洽，抗告人猶執前詞提起抗告，指摘原裁定不當
    ，為無理由，應予駁回。
據上論結，應依道路交通案件處理辦法第26條，刑事訴訟法第41
2條，裁定如主文。
中    華    民    國    98    年     9    月    10    日
                  刑事第十七庭  審判長法  官  陳憲裕
                                      法  官  陳世宗
                                      法  官  黃雅芬
以上正本證明與原本無異。
不得再抗告。
                                      書記官  鄭雅云
中    華    民    國    98    年    9     月    10    日


司法院資訊處製作；財團法人民間司法改革基金會備份。
